臺灣高等法院刑事判決
                                  110年度侵上訴字第161號
上  訴  人  
即  被  告  林金山
指      定
義務辯護人  盧駿毅律師 
上列上訴人因妨害性自主案件，不服臺灣宜蘭地方法院109年度
侵訴字第3號，中華民國110年5月31日第一審判決（起訴案號：
臺灣宜蘭地方檢察署108年度偵字第6697號），提起上訴，本院
判決如下：
    主  文
原判決撤銷。
甲○○犯乘機性交罪，累犯，處有期徒刑參年貳月。
    事  實
一、甲○○與代號BT000-A108080成年女子（真實姓名、年籍詳卷
    ，下稱甲女）為舊識，知悉甲女患有中度智能障礙，認有可
    乘之機，竟基於乘機性交之犯意，於民國108年8、9月間某
    日，在宜蘭縣○○鄉○○路00巷0號住處內，利用甲女因智能不
    足之心智缺陷而不知抗拒，將其生殖器插入甲女陰道，對甲
    女為性交行為1次。
二、案經宜蘭縣政府警察局移送臺灣宜蘭地方檢察署檢察官偵查
    起訴。
    理  由
壹、程序部分：
一、按性侵害犯罪防治法所稱性侵害犯罪，係指觸犯刑法第221
    條至第227條、第228條、第229條、第332條第2項第2款、第
    334條第2款、第348條第2項第1 款及其特別法之罪。又行政
    機關、司法機關及軍法機關所製作必須公示之文書，不得揭
    露被害人之姓名、出生年月日、住居所及其他足資識別被害
    人身分之資訊，性侵害犯罪防治法第2條第1項、第12條第2
    項分別定有明文。本件被告甲○○所犯為性侵害犯罪防治法規
    定之性侵害犯罪，因本院製作之判決係屬必須公示之文書，
    為避免被害人身分遭揭露，依上開規定，對於被害人甲女及
    相關人員之姓名及年籍資料等足資識別身分之資訊，均予以
    隱匿。
二、證據能力：
    本件認定犯罪事實所引用之證據，皆無證據證明係公務員違
    背法定程序所取得，又檢察官、被告及辯護人於本院準備程
    序及審理時均同意作為證據（本院卷第69至70、97至98頁）
    ，復經審酌該等證據製作時之情況，尚無顯不可信與不得作
    為證據之情形，亦無違法不當與證明力明顯過低之瑕疵，且
    與待證事實具有關聯性，認為以之作為證據應屬適當，依刑
    事訴訟法第158條之4反面解釋及第159條之5規定，認均有證
    據能力。
貳、實體部分：
一、認定犯罪事實之證據及理由：
　　上揭事實，業據被告於本院審理時坦承不諱（本院卷第68至
    69、99頁），核與證人甲女於檢察官訊問及原審審理時（臺
    灣宜蘭地方檢察署108年度他字第1141號偵查卷宗【下稱他
    卷】第46至48頁、原審卷第276至281頁）、證人即甲女之母
    （代號BT000-A108080A，真實姓名、年籍詳卷，下稱甲母）
    於警詢及原審審理時（宜蘭縣政府警察局刑案偵查卷宗【下
    稱警卷】第11至12頁、原審卷第282至284頁）證述之情節相
    符，並有甲女之身心障礙證明（見彌封袋）、宜蘭縣政府社
    會處性侵害減述案件訊前訪視調查報告、性侵害案件減少被
    害人重複陳述作業訊前訪視紀錄表（他卷第3至4頁）、醫療
    財團法人羅許基金會羅東博愛醫院精神鑑定報告書（原審卷
    第91至95頁）附卷可資佐證，俱徵被告前開任意性自白與事
    實相符，堪信為真。綜上，本案事證明確，被告犯行堪予認
    定，應依法論科。
二、論罪：
  ㈠核被告所為，係犯刑法第225條第1項之乘機性交罪。
　㈡檢察官認被告所為係犯刑法第222條第1項第3款之對心智缺陷
    之人犯強制性交罪。惟查：
　⒈刑罰制裁妨害性自主行為，係為保障他人關於性意思形成與
    決定之自由，自須以妨害他人關於性意思之自由為前提，而
    刑法第225條第1項乘機性交罪之要件，即在於行為人係趁被
    害人囿於本身因素所造成無法或難以擷取意願之無助狀態下
    而為性交行為，已然妨害被害人之性自主決定權。刑法第22
    2條第1項第3款加重強制性交罪與第225條第1項乘機性交罪
    ，區別在於犯罪行為人是否施用強制力，以及被害人不能抗
    拒之原因如何造成。倘若被害人不能抗拒之原因，為犯罪行
    為人以強暴、脅迫、恐嚇、催眠術或其他違反其意願之方法
    所故意造成者，固應成立加重強制性交罪；如於被害人精神
    、身體障礙、心智缺陷或其他相類之情形，犯罪行為人利用
    被害人囿於本身因素所造成不知或難以表達意願之狀態下而
    為性交者，則依乘機性交罪論處。又行為人究有無施以強制
    力如難以證明，而僅得證明行為人有因而與之為性交行為，
    基於罪疑唯輕、有疑唯利被告原則，只能為有利被告之認定
    而論以刑法第225條第1項之乘機性交罪（最高法院107 年度
    台上字第3912號判決意旨參照）。
　⒉證人甲女於檢察官訊問時雖證稱：我去被告家睡覺時，他有
    脫我褲子，我媽媽有看到，被告把他的「咕咕」（意指生殖
    器）放進我的「眉眉」（意指下體）裡面，被告有問我可不
    可以，我說不行，但他還是把他的「咕咕」放到我的「眉眉
    」裡面等語（他卷第46頁正反面），於原審審理時證稱：被
    告把「咕咕」放進我的「眉眉」裡面時，我有說不要，我沒
    有同意等語（原審卷第278至280頁），惟經詢問證人甲女並
    不知悉「『咕咕』放進『眉眉』」之意義，復證稱：「（問：你
    剛剛不是說不知道『咕咕』放進『眉眉』的意思，為何會跟被告
    說不要?）不知道」、「（問：你知道被告要對你做什麼事
    情嗎?）不知道」等語（原審卷第278、279頁）。觀諸證人
    甲女於偵審中雖證稱於被告對其為性交行為時，曾表示拒絕
    之意，然就被告究竟施以何種壓制其意願之強制力，全然未
    提，甚且對於性交行為之內涵並不明瞭，無從認定被告有對
    之施以壓制意願之方法或手段。佐以證人甲母於原審審理時
    證稱：我有看過甲女跟被告在一起，我在被告家窗戶邊看到
    他跟甲女兩個人在脫褲子，被告把他的「咕咕」放進甲女「
    眉眉」裡面，我就叫甲女回家，甲女說慢一點，因為被告會
    給她20元，她可以拿去買東西，甲女回來後很開心等語（原
    審卷第282至283頁），益徵甲女於被告對之為性交行為時，
    因智能障礙致表達能力及理解能力較常人顯著降低，無法分
    清人際關係之適當界線、保護自身安全和理解他人語意，而
    有不知抗拒之狀態。本案並無其他證據足資證明被告有對甲
    女施以強制手段，自不得以刑法第222條第1項第3款之罪名
    相繩。
　⒊從而，檢察官認被告所為係犯刑法第222條第1項第3款之加重
    強制性交罪，容有未合，然其基本社會事實同一，復經告知
    罪名與權利（原審卷第274頁、本院卷第67、95頁），無礙
    被告防禦權之行使，爰依刑事訴訟法第300條規定，變更起
    訴法條適用之。
　㈢被告前因公共危險案件，經臺灣宜蘭地方法院以106 年度交
    簡字第1320號判處有期徒刑2月確定，於106年11月20日易科
    罰金執行完畢，有本院被告前案紀錄表在卷足憑，其於徒刑
    執行完畢後5年內，故意再犯本件有期徒刑以上之罪，為累
    犯。參酌司法院釋字第775號解釋意旨，衡以被告前因公共
    危險案件受刑之科處，執行完畢後，本應認知個人行為之重
    要性，謹慎自制，詎未能衷心悛悔，竟利用心智缺陷之甲女
    滿足個人性慾而犯本罪，顯見其自制力薄弱，對於刑罰之反
    應力明顯不足，偏差行為未獲矯正，是認加重被告之最低本
    刑，尚不生行為人所受刑罰超過其所應負擔罪責之情形，應
    依刑法第47條第1項規定，加重其刑。
三、撤銷原判決之理由及科刑審酌事由：　　
　㈠原審以被告犯刑法第225條第1項乘機性交罪，事證明確，予
    以論罪科刑，雖屬卓見。惟按刑事審判旨在實現刑罰權之分
    配正義，故法院對於有罪被告之科刑，應符合刑罰相當之原
    則，使輕重得宜，罰當其罪。又行為人犯後悔悟之程度，是
    否與被害人達成和解，及其後能否確實善後履行和解條件，
    以彌補被害人之損害，均攸關法院判決量刑之審酌，且基於
    「修復式司法」理念，國家亦有責權衡被告接受國家刑罰權
    之執行與確保被害人損害彌補之法益，務必使二者間在法理
    上力求衡平。經查，被告於本院審理時坦承犯行（本院卷第
    68至69、99頁），足認其犯後態度已有不同，原審就此部分
    未及審酌，而為刑罰之量定，尚有未恰。從而，被告以原審
    量刑過重，提起上訴，為有理由，應由本院予以撤銷改判。
　㈡爰以行為人之責任為基礎，審酌被告為逞一己性慾，雖未採
    取暴力、恫嚇手段，卻利用甲女中度智能不足之心智缺陷而
    不知抗拒之機會，對之為性交行為，對甲女身心健康所肇危
    害甚鉅，應嚴予非難，兼衡被告之素行，國小畢業之智識程
    度（本院卷第39頁），其犯罪之動機、目的、手段，及於本
    院審理時自承之工作所得、經濟能力，扶養親屬之家庭生活
    狀況（本院卷第100頁），至被告雖委託其女與甲女兄長簽
    立和解書，然未約定具體賠償方案（本院卷第23頁），難認
    甲女所受損害已獲填補，惟念被告犯後於本院審理時終能坦
    承犯行，態度尚可等一切情狀，量處如主文第二項所示之刑
    ，資為懲儆。
據上論斷，應依刑事訴訟法第369條第1項前段、第364條、第299
 條第1項前段、第300條，刑法第225條第1項、第47條第1項，判
決如主文。
本案經檢察官劉憲英提起公訴，由檢察官周啓勇到庭執行職務。
中　　華　　民　　國　 110　　年　　9 　　月　　15　　日
                  刑事第三庭    審判長法　官  張惠立  
                                      法　官  劉兆菊
                                      法　官  廖怡貞
以上正本證明與原本無異。
如不服本判決，應於收受送達後20日內向本院提出上訴書狀，其
未敘述上訴之理由者並得於提起上訴後20日內向本院補提理由書
（均須按他造當事人之人數附繕本）「切勿逕送上級法院」。
                                      書記官  劉芷含
中　　華　　民　　國　　110 　年　　9 　　月　　15　　日

附錄本案論罪科刑法條全文：
中華民國刑法第225條
（乘機性交猥褻罪）
對於男女利用其精神、身體障礙、心智缺陷或其他相類之情形，
不能或不知抗拒而為性交者，處3年以上10年以下有期徒刑。
對於男女利用其精神、身體障礙、心智缺陷或其他相類之情形，
不能或不知抗拒而為猥褻之行為者，處6月以上5年以下有期徒刑
。
第1項之未遂犯罰之。